【裁判字號】    90,訴,232
【裁判日期】    901005
【裁判案由】    偽證等
【裁判全文】
臺灣高雄地方法院刑事判決                            九十年度訴字第二三二號
    公  訴  人  臺灣高雄地方法院檢察署檢察官
    被      告  戊○○
    被      告  己○○
    被      告  甲○○
右列被告因偽證等案件，經檢察官提起公訴（八十八年度偵續字第二四八號），本院
判決如左：
    主  文
戊○○、己○○、甲○○均無罪。
    理  由
一、公訴意旨略以：被告戊○○於民國八十四年間，在高雄縣茄萣鄉崎漏村海邊，與
    乙○○合夥經營養殖漁業，約定由乙○○負責提供資金，戊○○則負責養殖桶之
    設計與訂購養殖桶之勞務工作，負有為合夥人乙○○處理事務之義務，戊○○於
    完成養殖桶之設計圖後，即以每只新台幣（下同）十六萬五千元之價格，委託被
    告甲○○製作養殖桶六個。詎戊○○為從中牟利，竟與被告己○○共同意圖為自
    己不法之利益，違背其據實陳報價格之義務，竟向乙○○誆稱：已委由己○○製
    作，每只二十二萬五千元云云。而己○○亦出面誆稱由其製作云云，乙○○信以
    為真，除交付五十五萬元外，另交付以正就貿易實業公司為發票人，面額各為十
    萬元之支票七張。嗣於八十五年九月二十一日，上開養殖桶發生爆裂，乙○○認
    為製作不良且查知戊○○上開背信犯行，乃拒付七十萬元之票款，而己○○明知
    上開養殖桶係由戊○○出面委請甲○○製造，與其根本無關，竟持上開支票向台
    灣台南地方法院訴請乙○○清償承攬債務，該案於台灣高等法院台南分院審理時
    ，因乙○○抗辯己○○並非製作養殖桶之承攬人，經該院傳訊甲○○出庭作證後
    ，甲○○明知上開養殖桶係戊○○委託其製作，惟為配合己○○之主張，竟於八
    十七年三月三日庭訊時，於具結後虛偽陳稱：養殖桶是己○○委託伊承作云云，
    就案情有重要關係之事項而為虛偽陳述，致該院判決乙○○敗訴確定，因認被告
    戊○○、己○○二人均涉有背信罪嫌，被告甲○○涉有偽證罪嫌等語。
二、按犯罪事實應依證據認定之，無證據不得推定其犯罪事實，刑事訴訟法第一百五
    十四條定有明文。又按刑事訴訟法上所謂認定犯罪事實之證據，係指足以認定被
    告確有犯罪行為之積極證據而言，如未能發現相當證據或證據不足以證明，自不
    能以推測或擬制之方法，以為裁判基礎，最高法院二十九年上字第三一○五號及
    同院四十年台上字第八十六號分別著有判例，此亦為刑法論理中「罪疑唯輕原則
    」之具體表現；復按被害人所述被害情形如無瑕疵可指，而就其他方面調查又與
    事實相符，則其供述固可採為判決基礎；而告訴人之告訴，係以使被告受刑事訴
    追為目的，是其陳述是否與事實相符，仍應調查其他證據以資審認（最高法院三
    十二年度上字第六五七號及五十二年度台上字第一三○○號判例要旨參照），無
    論直接證據或間接證據，其為訴訟上證明，須於通常一般人均不至於有所懷疑，
    而得確信其為真實之程度者，始得據之為有罪之認定，倘其證明尚未達此一程度
    ，而有合理性懷疑之存在時，即無從為有罪之認定，若不能證明被告犯罪者，應
    諭知無罪之判決，刑事訴訟法第三百零一條第一項定有明文，合先敘明。
三、公訴人認被告戊○○、己○○二人涉犯背信罪嫌，無非係因被告戊○○負有為合
    夥人處理事務之義務，詎其竟違背據實陳報價格之義務，而與被告己○○共同向
    告訴人乙○○誆稱訂作價格，始認被告二人均涉有背信罪嫌，惟被告二人對於公
    訴人上揭之指訴，均堅決否認，被告戊○○辯稱：當初係與告訴代理人丁○○到
    基隆水產試驗所看漁種，發現其養殖桶不錯，及與其製造商聯絡，惟其預估需三
    十幾萬元，被告己○○則估計要二十幾萬元，所以找他作，至於報價部面，並不
    是伊報的等語。另被告己○○則辯稱：當初伊與戊○○、丁○○、乙○○都在場
    詢問漁桶之價格，伊說要詢問朋友，伊是以一個漁桶十六萬五千元讓被告甲○○
    承作，在工廠交貨，因高雄、台北距離遙遠，所以打算自己在高雄組裝等語。經
    查：按刑法第三百四十二條之背信罪，須以為他人處理事務為前提，所謂為他人
    云者，係指受他人委任，而為其處理事務而言。又被告與自訴人於訂立承攬契約
    後，為自訴人拆除舊屋建築新屋，仍屬於自己之工作行為，並非為他人處理事務
    ，殊與背信罪之構成要件不符。最高法院四十九年度台上字第一五三０號、五十
    年度台上字第一五八號判例足參。本件公訴人所指被告二人有背信之犯行，係指
    稱被告戊○○、己○○二人未據實陳報價格，有違其處理事務之義務。惟查，依
    告訴人乙○○所提出之告訴狀所陳，其與被告戊○○間存有一合夥之法律關係，
    而被告戊○○負責提供設計養殖桶及訂購之工作（見八十七年八月三日告訴狀）
    ，從而，依此一契約關係，被告戊○○對外訂購養殖桶，係處理自己之事務，並
    非受告訴人乙○○之委任，而為其處理事務，揆諸前揭判例意旨，自亦與背信罪
    之構成要件不符，至被告己○○縱亦係因配合被告戊○○之說辭，而向告訴人乙○○誆稱係承攬人，惟因被告戊○○非係受告訴人之委任而處理事務，被告己○○所為，自亦與背信罪之構成要件有間，此外，復查無其他積極證據足資證明被
    告二人有何背信之犯行，被告二人之犯行既不能證明，揆諸首揭條文及說明，自
    應為被告二人無罪判決之諭知。
四、公訴人另認被告甲○○涉犯偽證罪嫌，無非係認被告甲○○明知養殖桶之訂作係
    被告戊○○所為，卻於被告己○○於台灣高等法院台南分院訴請乙○○清償承攬
    債務之案件審理時，具結後虛偽陳稱：養殖桶是己○○委託伊承作。惟被告甲○○對於公訴人上揭之指訴，堅決否認，辯稱：當初確是被告己○○跟伊談的，後
    來是伊與伊太太、被告己○○三人一起談的等語。經查：(1)刑法第一百六十八條
    規定證人依法作證時，必須對於案情有重要關係之項，為虛偽之陳述，始負偽證
    罪之責，所謂於案情有重要關係之事項，係指該事實之有無，足以影響於裁判之
    結果者而言，蓋證人就此種事項，為虛偽之陳述，則有陷裁判於錯誤之危險，故
    以之為偽證罪，而科以刑罰，苟其事項之有無，與裁判之結果無關，因其陳述之
    虛偽，而即對之科刑未免失之過酷，是以上開法條加此特別構成要件，以限定虛
    偽陳述之範圍，與其他立法例對於證人虛偽陳述之結果不設何等區別者，其立法
    精神自有不同。再所謂偽證，係指證人對於所知實情故作虛偽之陳述而言，不包
    括證人根據自己之意見所作之判斷在內，最高法院二十九年上字第二三四一號及
    六十九年台上字第一五０六號判例意旨可資參照。(2)台灣高等法院台南分院審理
    八十六年度上字第四一五號乙○○與己○○清償債務事件中，有關被告己○○究
    否為承攬人，涉及被告己○○得否依承攬人之地位向告訴人乙○○請求給付承攬
    報酬，是就此一爭點，自屬對案情有重要關係之事項，而被告甲○○於該案審理
    中，亦確曾以證人身分於供前具結，證稱：「剛開始是己○○託我做的。」此有
    該筆錄與證人結文在卷足參，惟被告甲○○於該次審理中亦證稱：「（問設計圖
    是何人拿來的？）戊○○拿來的，之前我不認識他，是透過己○○才認識。」另
    依告訴代理人丁○○於該養殖桶發生破裂後，曾以存證信函與被告己○○往來告
    知，依告訴代理人丁○○於該存證信函中提及被告己○○係製造者，惟被告己○○則於回函中稱其僅係仲介者，此有該二份存證信函在卷足參，事後雖被告甲○○與其妻丙○○曾前往告訴人處談論貨款事宜，並曾提及「不認識己○○，只是
    人頭。」「是戊○○委託做的。」等語，此有該錄音帶譯文足參，惟證人丙○○
    之所以會出此言論，依證人丙○○於偵訊時證稱：「我有說是劉某委託我們做的
    ，因劉某是謝某介紹來委託我們做的。」（見八十八年五月十三日偵訊筆錄），
    核與被告己○○回覆告訴代理人之信函及被告甲○○於上揭期日所言之證言相符
    ，是依此足認，本件養殖桶之製作，一開始應係被告己○○與被告甲○○接洽，
    後始由被告戊○○拿出設計圖交由被告甲○○與其妻丙○○製作，否則若被告己○○未曾以類似「定作人」之身分出面與被告甲○○、證人丙○○交洽，證人丙○○應尚不至於僅因被告己○○曾出面交代不要向他人交談，即認其為「人頭」
    ，至於法律上之「承攬」「居間」之意義如何，應非一般人所能了解，是在被告
    己○○、戊○○均有與被告甲○○、證人丙○○接洽之情形，被告甲○○以被告
    己○○係最先與其接洽而認其為委託製作者，與證人丙○○所認知係被告戊○○
    拿設計圖，並交付定金支票而陳說被告戊○○是委託者，於主觀上應無虛偽陳述
    之意，而應係渠主觀上之認知，且台灣高等法院台南分院於審理八十六年度上字
    第四一五號乙○○與己○○清償債務事件時，係依據被告戊○○、案外人蘇憲宗
    及告訴人乙○○於該案原審審理中之八十六年四月三十日言詞辯論期日所自認之
    事實，作為認定係告訴人乙○○委託被告己○○承攬製作養殖桶之依據，並非採
    用被告甲○○之證詞作為認定被告己○○為承攬人之證據資料，此亦有該份民事
    判決書在卷足佐，足認被告甲○○該次之證詞與法院在認定被告己○○是否為承
    攬人無關，因此，縱認被告甲○○之謂：剛開始是己○○委託做的等語係出於虛
    偽之陳述，但該證詞之有無，並不足以影響台灣高等法院台南分院於審理八十六
    年度上字第四一五號清償債務事件時，認定被告己○○究否為承攬人時陷於錯誤
    之危險，揆諸首開判例及說明，核與偽證罪之構成要件有間，自不構成偽證犯行
    ，此外，復查無其他積極證據足資證明被告甲○○有何偽證之犯行，被告之犯行
    既不能證明，揆諸首揭條文及說明，自應為被告無罪判決之諭知。
五、據上論斷，應依刑事訴訟法第三百零一條第一項，判決如主文。
中      華      民      國      九十      年      十      月     五     日
                                  臺灣高雄地方法院刑事第四庭
                                      法  官  楊  國  祥
右正本證明與原本無異。
如不服本判決，應於判決送達後十日內，向本院提出上訴狀。
                                      書記官  陳  怡  真
中    華    民    國    九十      年       十      月        五        日


司法院資訊處製作；財團法人民間司法改革基金會備份。
